臺灣新竹地方法院民事裁定  
111年度監宣字第329號
聲  請  人  王詩惠  



特別代理人  張琇惠律師  (法扶律師)
關  係  人  楊郁垣  

            楊竣騏  

上列聲請人聲請監護宣告事件，本院裁定如下：
    主    文
一、宣告甲○○（女，民國00年0月00日生、身分證統一編號：Z00
    0000000號）為受輔助宣告之人。
二、選定乙○○（女，民國00年0月00日生、身分證統一編號：Z00
    0000000號）為受輔助宣告之人之輔助人。
三、上開受輔助宣告之人為民法第十五條之二第一項第一款至第
    六款所定之行為，以及為下列所示之行為，均應經輔助人同
    意。
(一)、申辦信用卡、金融卡及提款卡，以及申辦及處理銀行或郵
      局等相關金融帳戶。
(二)、申辦電信門號及申辦、購買手機等事宜。
四、聲請程序費用由受輔助宣告之人負擔。
    理    由
一、聲請意旨略以：聲請人為中度智能障礙，所有生活起居等均
    由機構社工協助照料，並有中華民國身心障礙證明為證，並
    稱伊有類似之街友行為，且因智能障礙，被其他街友利用從
    事性交易，伊所賺取之費用亦被其他街友花費，另關於伊民
    國110年綜合所得稅清單中有一筆駿晨企業有限公司發給之
    新臺幣（下同）40萬元薪資收入，恐被不法份子利用。次查
    ，社工為確認伊之基本狀況，於影片中有詢問伊較為基礎之
    「你叫什麼名字、住哪、幾年幾月出生、做什麼工作」等問
    題，伊均能回答，但表達能力較不清晰（有講話含糊不清等
    問題），如若問較為困難之問題，如「如果粗工1天1000元
    ，那做30天會有多少錢？」、「買餅乾找多少錢」等基本加
    減乘除問題，伊雖有正常對答，惟答案均不正確，或者停頓
    2～3秒後向社工表示不清楚問題。再者，伊於111年7月份起
    於國軍桃園總醫院新竹分院精神科住院中。綜上，從伊被其
    他街友利用從事性交易、被他人利用、與社工影片中之對話
    情形及目前於國軍桃園總醫院新竹分院精神科住院中，可證
    伊處於無法與人正常互動且生活無法自理之情形。且相對人
    中度智能障礙，故已致其為意思表示、受意思表示或辨識其
    意思表示效果之能力顯有不足，原依法聲請宣告其為受監護
    宣告之人，現因其尚未達可宣告監護之程度，改請依法為輔
    助宣告，並同意由關係人乙○○擔任相對人之輔助人。且提出
    中華民國身心障礙證明、社工與伊互動影片、聲請人戶籍謄
    本及親屬系統表等件為憑（聲請人原主要係聲請為監護宣告
    ，嗣依鑑定結果認為相對人僅達輔助宣告程度，本件即改為
    聲請輔助宣告）。
二、按對於因精神障礙或其他心智缺陷，致不能為意思表示或受
    意思表示，或不能辨識其意思表示之效果者，法院得因本人
    、配偶、四親等內之親屬、最近一年有同居事實之其他親屬
    、檢察官、主管機關或社會福利機構之聲請，為監護之宣告
    ；對於因精神障礙或其他心智缺陷，致其為意思表示或受意
    思表示，或辨識其意思表示效果之能力，顯有不足者，法院
    得因本人、配偶、四親等內之親屬、最近一年有同居事實之
    其他親屬、檢察官、主管機關或社會福利機構之聲請，為輔
    助之宣告，民法第14條第1項、第15條之1第1項分別定有明
    文。又按法院對於監護宣告之聲請，認為未達應受監護宣告
    之程度，而有輔助宣告之原因者，得依聲請或依職權以裁定
    為輔助之宣告。法院為前項裁定前，應使聲請人及受輔助宣
    告之人有陳述意見之機會，家事事件法第174條第1項、第2
    項定有明文。
三、查本件由聲請人本人聲請，有其所提出之戶籍謄本及親屬系
    統表附卷可憑，是聲請人為有權提起本件聲請之人，堪可認
    定。又經本院委由鑑定人即國軍新竹地區醫院附設民眾診療
    服務處精神科張杰醫師於111年9月30日在該醫院2樓就相對
    人所為之鑑定結果認：就精神醫學之專業觀點而言，聲請人
    目前臨床精神醫學上之診斷為：中度智能不足，並可能有癲
    癇所致之情感性精神病，經治療後穩定後，其一般語言溝通
    及表達尚可維持基本能力，亦具有日常生活自我照顧及處理
    一般基本事務之能力，但在高階認知功能部分如分析、綜合
    與推理則較明顯有困難，可能難以因應外在環境變化做調整
    。從精神醫學之角度來看，智能不足者，理性發展低遲，缺
    乏完整思考能力，不能對自己行為之結果做合理正確的判斷
    。故經評估後：推估聲請人因其心智缺陷已達「致其為意思
    表示或受意思表示，或辨識其意思表示效果之能力，顯著不
    足」之程度等語，有該診療服務處111年10月13日醫桃新民
    字第1110004579號函暨檢附之精神鑑定報告書在卷足憑，並
    有上揭身心障礙證明可依。是以，堪認相對人因精神疾症之
    影響，致其為意思表示、受意思表示及辨識其意思表示效果
    之能力，均顯有不足，而有輔助宣告之原因，聲請人變更聲
    請對相對人為輔助宣告為有理由，應予准許。
四、按受輔助宣告之人，應置輔助人；法院為輔助之宣告時，應
    依職權就配偶、四親等內之親屬、最近一年有同居事實之其
    他親屬、主管機關、社會福利機構或其他適當之人選定一人
    或數人為輔助人；法院選定輔助人時，應依受輔助宣告之人
    之最佳利益，優先考量受輔助宣告之人之意見，審酌一切情
    狀，並注意下列事項：一、受輔助宣告之人之身心狀態與生
    活及財產狀況。二、受輔助宣告之人與其配偶、子女或其他
    共同生活之人間之情感狀況。三、輔助人之職業、經歷、意
    見及其與受輔助宣告之人之利害關係。四、法人為輔助人時
    ，其事業之種類與內容，法人及其代表人與受輔助宣告之人
    之利害關係，民法第1113條之1第1項及同條第2項準用第111
    1條、第1111條之1分別定有明文。本件相對人已離異，雖育
    有一名子女丁○○，然年僅5歲，並已於108年8月出養至國外
    ，現與收養父母於國外定居，108年8月至今該子女未與聲請
    人聯繫之情，此有財團法人忠義社會福利事業基金會111年1
    0月31日忠基字第1112601號函在卷可稽，而聲請人之父母均
    已歿，關係人丙○○、乙○○為聲請人之同母異父弟妹，關係人
    乙○○同意擔任聲請人之輔助人，聲請人特別代理人及關係人
    丙○○均表示同意之意（見本院111年11月15日筆錄）。從而
    ，堪認由關係人乙○○任相對人之輔助人，應較符合於相對人
    之最佳利益，爰依法選任之，並參酌社工及各關係人、聲請
    人特別代理人之意見，以及聲請人之精神現況，以及為保護
    聲請人及其親人暨交易安全起見，併酌定聲請人為附件所示
    行為時，均應經輔助人之同意，俾保護相對人。
五、末者，由民法第15條之2規定可知，受輔助宣告之人並未喪
    失行為能力，且依法並未完全剝奪其財產處分權。再參酌同
    法第1113條之1規定，並無準用同法第1094條、第1099條及
    第1099條之1、第1103條第1項規定，亦即受輔助宣告人之財
    產，不由輔助人管理，輔助人對於受輔助宣告人之財產，並
    無規定應與經法院或主管機關所指定之人會同開具財產清冊
    ，故本件毋庸指定會同開具財產清冊之人。又依民法第15條
    之2第1項規定，受輔助宣告之人為下列行為時，應經輔助人
    同意；但純獲法律上利益，或依其年齡及身分、日常生活所
    必需者，不在此限：（一）為獨資、合夥營業或為法人之負
    責人；（二）為消費借貸、消費寄託、保證、贈與或信託；
    （三）為訴訟行為；（四）為和解、調解、調處或簽訂仲裁
    契約；（五）為不動產、船舶、航空器、汽車或其他重要財
    產之處分、設定負擔、買賣、租賃或借貸；（六）為遺產分
    割、遺贈、拋棄繼承權或其他相關權利；（七）法院依前條
    聲請權人或輔助人之聲請，所指定之其他行為，均此附敘。
六、依家事事件法第177條第2項、第164條第2項規定，裁定如主
    文。
中　　華　　民　　國　　111 　年　　11　　月　　21　　日
               家事法庭   法　　　官  林建鼎 
以上正本係照原本作成。
如對本裁定抗告，須於裁定送達後10日之不變期間內，向本院提
出抗告狀（需附繕本），並繳納抗告費新臺幣1,000元。
中　　華　　民　　國　　111 　年　　11　　月　　21　　日
                          書　記　官　林毓青